---
title: "Latihan Pertemuan 4"
author:
- Ignacia Manuela Bregina | G1401211072
output: html_document
date: "2023-09-16"
---

## SOAL NOMOR 1 | MA(2)
```{r}
wn <- rnorm(300)
ts.plot(wn)
```

```{r}
par(mfrow = c(1, 2)) 
acf(wn)
acf(wn, xlim = c(1, 20))
```
Bentuk loop dapat dilihat dari rumus MA(2) yang hendak dibangkitkan:

$$
y_t = e_t+0.4e_{t-1}+0.6e_{t-2}
$$

# Proses MA
# Pembangkitan Proses MA(2)

```{r}
set.seed(1072)
ma <- wn[1]
ma[2] <- wn[2]
```

```{r}
for(i in 3:300){
   ma[i] <- wn[i] + 0.4 * wn[i - 1] + 0.6 * wn[i - 2] 
}
ma
```

Selain menggunakan cara di atas, pembangkitan proses MA(2) dapat dilakukan dengan fungsi `arima.sim()` sebagai berikut.

```{r}
ma2 <- arima.sim(list(order=c(0,0,1), ma=0.4, 0.6), n=300)
ma2
```

# Karakteristik MA(2)
# Plot Time Series

```{r}
ts.plot(ma)
```
Berdasarkan plot time series diatas terlihat bahwa data MA(2) yang dibangkitkan stasioner dalam rataan

# Plot ACF

```{r}
acf(ma,lag.max = 25)
```
Berdasarkan plot ACF diatas terlihat terlihat bahwa plot ACF tersebut cuts off di lag 1, 2, 3, 12, dan 21.

# Plot PACF

```{r}
pacf(ma)
```

# Plot EACF

```{r}
TSA::eacf(ma)
```

# Scatterplot Antar Lag
# Korelasi antara $Y_t$ dengan $Y_{t-1}$

```{r}
#Yt dengan Yt-1
#Yt
yt_ma <- ma2[-1]
yt_ma
#Yt-1
yt_1_ma <- ma[-300]
yt_1_ma

plot(y=yt_ma,x=yt_1_ma)
```

```{r}
#Yt dengan Yt-2
#Yt
yt_ma2 <- ma2[-c(1,2)]
yt_ma2
#Yt-2
yt_2_ma <- ma2[-c(299,300)]
yt_2_ma

plot(y=yt_ma2,x=yt_2_ma)
```

```{r}
#Yt dengan Yt-3
#Yt
yt_ma3 <- ma2[-c(1,2,3)]
yt_ma3
#Yt-3
yt_3_ma <- ma2[-c(298,299,300)]
yt_3_ma

plot(y=yt_ma3,x=yt_3_ma)
```





## SOAL NOMOR 2 | AR(2)
# Proses AR

Proses AR dapat dituliskan sebagai berikut:

$$ y_{t} = c + e_t + \phi_{1}Y_{t-1} + \phi_{2}Y_{t-2} + \dots + \phi_{q}Y_{t-q} = c+{e_t+\sum_{i=1}^p \phi_iY_{t-i}} $$ Terlihat bahwa $Y_t$ berperan penting dalam pembangkitan proses AR.

# Pembangkitan Proses AR

Akan dicoba membangkitkan proses AR, yaitu AR(2) dengan $\phi_1 = 0.5$ dan $\phi_2 = 0.2$sebanyak 300 observasi dan $c=0$.

# Menyiapkan Data
```{r}
set.seed(1072)
```

Nilai-nilai selanjutnya dapat dicari melalui *loop*. Bentuk loop dapat dilihat dari rumus AR(2) yang hendak dibangkitkan:

$$ Y_t = e_t+0.5Y_{t-1}+0.2Y_{t-2}  $$

```{r}
n<-length(wn)
n
ar <- c(1:n) 
for (i in 3:n) {
  ar[i] <- wn[i] + 0.5 * ar[i - 1] + 0.2 * ar[i - 2]}
ar
```

Selain menggunakan cara di atas, pembangkitan proses AR dapat dilakukan dengan fungsi `arima.sim()` sebagai berikut.

```{r}
ar2 <- arima.sim(list(order=c(1,0,0), ar=0.5, 0.2), n=300)
ar2
```

# Karakteristik AR(2)
# Plot Time Series

```{r}
ts.plot(ar)
```
Berdasarkan plot time series tersebut terlihat bahwa data cenderung stasioner pada rataan

# Plot ACF

```{r}
acf(ar)
```

# Plot PACF

```{r}
pacf(ar)
```

# Plot EACF

```{r}
TSA::eacf(ar)
```

# Scatterplot Antar Lag
# Korelasi antara $Y_t$ dengan $Y_{t-1}$ , $Y_{t-2}$ , dan $Y_{t-3}$

```{r}
## Korelasi antara Yt dengan Yt-1
#Yt
yt_ar <- ar[-1]
yt_ar
#Yt-1
yt_1_ar <- ar[-300]
yt_1_ar

plot(y=yt_ar,x=yt_1_ar)
```

```{r}
## Korelasi antara Yt dengan Yt-2
#Yt
yt_ar2 <- ar[-c(1,2)]
yt_ar2
#Yt-1
yt_2_ar <- ar[-c(299,300)]
yt_2_ar

plot(y=yt_ar2,x=yt_2_ar)
```

```{r}
## Korelasi antara Yt dengan Yt-3
#Yt
yt_ar3 <- ar[-c(1,2,3)]
yt_ar3
#Yt-1
yt_3_ar <- ar[-c(298,299,300)]
yt_3_ar

plot(y=yt_ar3,x=yt_3_ar)
```

## SOAL NOMOR 3 | ARMA(2,2)
fungsi umum untuk membangkitkan data ARMA. Input dari fungsi adalah jumlah data yang hendak dibangkitkan, koefisien MA, dan koefisien AR

```{r}
arma.sim <- function(n, macoef, arcoef){
  manum <- length(macoef)
  arnum <- length(arcoef)
  stopifnot(manum < n & arnum < n)
  
  wn <- rnorm(n, sd = 0.5)
  init <- max(manum, arnum)

  arma <- wn[1:init]
  for(i in {init+1}:n){
   mastart <- i - manum
   maend <- i-1
   arstart <- i - arnum
   arend <- i-1
   arma[i] <- sum(arcoef * arma[arstart:arend]) + sum(macoef * wn[mastart:maend])  + wn[i]
   }
  return(arma)
}
```

```{r}
arma22 <- arma.sim(300, c(0.4, 0.6), c(0.5,0.2))

arma22 |> arima(c(2,0,2))
```
# Menggunakan rumus manual
$$ Y_t = e_t+0.5Y_{t-1}+ 0.2Y_{t-2}+0.4e_{t-1}+0.6e_{t-2}$$
```{r}
phi1 = 0.5
theta1 = 0.4
phi2 = 0.2
theta2 = 0.6
y.arma=c(1:n)
for (i in 5:n){
  y.arma[i] = phi2*y.arma[i-2]+theta2*wn[i-2]+phi1*y.arma[i-1] + theta1*wn[i-1]+wn[i]
}

y.arma
```
#Karakteristik ARMA(2,2) 

```{r}
par(mfrow = c(1, 2))
ts.plot(y.arma)
ts.plot(arma22)
```
Berdasarkan plot time series tersebut, terlihat bahwa model ARMA(2,2) cenderung stasioner dalam rataan

#Plot PACF
```{r}
par(mfrow = c(1, 2))
pacf(y.arma)
pacf(arma22)
```
#Plot EACF
```{r}
TSA::eacf(y.arma)
TSA::eacf(arma22)
```
#Scatterplot Antar Lag
```{r}
#Yt
yt_arma1 <- arma22[-1]
yt_arma1
#Yt-1
yt_1_arma <- arma22[-200]
yt_1_arma
```
```{r}
#Yt
yt_arma2 <- arma22[-c(1,2)]
yt_arma2
#Yt-1
yt_2_arma <- arma22[-c(299,300)]
yt_2_arma
```
```{r}
#Yt
yt_arma3 <- arma22[-c(1,2,3)]
yt_arma3
#Yt-1
yt_3_arma <- arma22[-c(298,299,300)]
yt_3_arma
```
```{r}
par(mfrow = c(1, 3))
plot(y=yt_arma1,x=yt_1_arma)
plot(y=yt_arma2,x=yt_2_arma)
plot(y=yt_arma3,x=yt_3_arma)
```

```{r}
cor(yt_arma1,yt_1_arma)
cor(yt_arma2,yt_2_arma)
cor(yt_arma3,yt_3_arma)
```

