---
title: "Syntax Tugas Pertemuan 67"
author: "Ignacia Manuela Bregina"
date: "2023-10-02"
output: html_document
---

```{r setup, include=FALSE}
knitr::opts_chunk$set(echo = TRUE)
```

## Packages

```{r}
library(ggplot2)
library(tsibble)
library(tseries)
library(MASS)
library(forecast)
library(TSA)
library(TTR)
library(aTSA)
library(graphics)
```

## Input Data

```{r}
library(rio)
data <- import("https://raw.githubusercontent.com/ignaciatarigan/MPDW/main/Pertemuan%2067/newdata.csv")
databaru <- data[,-1]
databaru
```

## Eksplorasi Data

Sebelum masuk dalam tahap pemodelan, dilakukan eksplorasi data dengan plot deret waktu untuk melihat pola data.

```{r}
#--PLOT TIME SERIES--#
plot(databaru,
     col = "navyblue",
     lwd = 1,
     type = "o",
     xlab = "Time",
     ylab = "Data")
abline(h = mean(databaru$WS50M), col = "red", lty = 2)
mean(databaru$WS50M)
```

Berdasarkan plot data deret waktu di atas, terlihat data cenderung **tidak stasioner dalam ragam**. Data stasioner dalam rataan karena menyebar/bergerak di sekitar nilai tengahnya dan dikatakan stasioner dalam ragam karena memiliki lebar pita yang cenderung sama. Sedangkan pada plot diatas terlihat bahwa data cukup menyebar/bergerak di sekitar nilai tengahnya yakni 5.337589 namun lebar pita menunjukkan cenderung jauh/berbeda. Selain dengan plot data deret waktu, akan dilakukan pengecekan stasioneritas data dengan plot ACF dan uji ADF.

## Data Time Series

Membuat data time series dari data awal
```{r}
databaru.ts <- ts(databaru$WS50M)
```

### Cek Kestasioneran

### Plot ACF

```{r}
acf(databaru.ts, main="ACF", lag.max=20)
```

Berdasarkan plot ACF, terlihat bahwa plot ACF pada data tersebut cenderung *tails off* dan membentuk gelombang sinus.

### ADF

```{r}
tseries::adf.test(databaru.ts, k = 6) 
```

\$H_0\$ : Data tidak stasioner dalam rataan


\$H_1\$ : Data stasioner dalam rataan


Berdasarkan uji ADF tersebut, didapat \*p-value\* sebesar 0.01 yang lebih kecil dari taraf nyata 5% sehingga tolak \$H_0\$ dan menandakan bahwa data memang stasioner dalam rataan. Hal ini sesuai dengan hasil eksplorasi menggunakan plot time series dan plot ACF.

### Boxcox

```{r}
index <- seq(1:365) #sebanyak row data
bc = boxcox(databaru.ts~index, lambda = seq(-3,2,by=0.01)) 
#Nilai Rounded Lambda
lambda <- bc$x[which.max(bc$y)]
lambda
#SK
bc$x[bc$y > max(bc$y) - 1/2 * qchisq(.95,1)]
```

Plot Boxcox menunjukkan nilai \*rounded value\* (\$\\lambda\$) optimum sebesar \*\*-0.21\*\* dan pada selang kepercayaan 95% nilai memiliki batas bawah \*\*-0.45\*\* dan batas atas \*\*0.02\*\*. Selang tersebut tidak memuat nilai satu sehingga dapat dikatakan bahwa data yang digunakan tidak stasioner dalam ragam.

# Data hanya tidak stasioner dalam ragam maka langsung lanjut ke pemodelan

## Identifikasi Model

### Plot ACF
```{r}
acf(databaru.ts, main="ACF", lag.max=20)
```
Berdasarkan plot tersebut, terlihat bahwa plot ACF cenderung *cuts off* pada lag ke 1

### Plot PACF
```{r}
pacf(databaru.ts)
```

Berdasarkan plot tersebut, terlihat bahwa plot PACF cenderung *cuts off* pada lag ke 1

### Plot EACF
```{r}
eacf(databaru.ts)
```
Identifikasi model menggunakan plot EACF dilakukan dengan melihat ujung segitiga pada pola segitiga nol. Dalam hal ini model tentatif yang terbentuk adalah ARIMA(1,0,1), ARIMA(3,0,3), dan (4,0,0).

## Pendugaan Parameter Model Tentatif

### ARIMA(1,0,1)
```{r}
model1.da=Arima(databaru.ts, order=c(1,0,1),method="ML")
summary(model1.da) 
lmtest::coeftest(model1.da)
```
AIC=1569.87
Peubah Signifikan

### ARIMA(3,0,3)
```{r}
model2.da=Arima(databaru.ts, order=c(3,0,3),method="ML")
summary(model2.da) 
lmtest::coeftest(model2.da)
```
AIC=1552.7
Peubah Tidak Signifikan

### ARIMA(4,0,0)
```{r}
model3.da=Arima(databaru.ts, order=c(4,0,0),method="ML")
summary(model3.da) 
lmtest::coeftest(model3.da)
```
AIC=1553.58
Peubah Tidak Signifikan

### ARIMA(2,1,0)
```{r}
model4.da=Arima(databaru.ts, order=c(2,1,0),method="ML")
summary(model4.da) 
lmtest::coeftest(model4.da)
```
AIC=1640.09
Peubah  Signifikan

### ARIMA(1,1,1)
```{r}
model5.da=Arima(databaru.ts, order=c(1,1,1),method="ML")
summary(model5.da) 
lmtest::coeftest(model5.da)
```
AIC=1570.78
Peubah  Signifikan

## Analisis Sisaan

Model terbaik hasil identifikasi kemudian dicek asumsi sisaannya. Sisaan model ARIMA harus memenuhi asumsi normalitas, kebebasan sisaan, dan kehomogenan ragam. Diagnostik model dilakukan secara eksplorasi dan uji formal.

#### Eksplorasi Sisaan ARIMA (1,0,1)

```{r}
#Eksplorasi 
sisaan.da <- model1.da$residuals 
par(mfrow=c(2,2)) 
qqnorm(sisaan.da) 
qqline(sisaan.da, col = "blue", lwd = 2) 
plot(c(1:length(sisaan.da)),sisaan.da) 
acf(sisaan.da) 
pacf(sisaan.da) 
par(mfrow = c(1,1))
```
Berdasarkan plot kuantil-kuantil normal, secara eksplorasi ditunjukkan sisaan tidak menyebar normal ditandai dengan titik titik yang cenderung tidak mengikuti garis $45^{\circ}$. Kemudian dapat dilihat juga lebar pita sisaan yang cenderung tidak sama menandakan bahwa sisaan memiliki ragam yang heterogen. Plot ACF dan PACF sisaan ARIMA(1,0,1) juga tidak signifikan pada 20 lag awal yang menandakan saling bebas. Kondisi ini akan diuji lebih lanjut dengan uji formal.

## Uji Formal
### 1. Sisaan Menyebar Normal
```{r}
ks.test(sisaan.da,"pnorm")  #tak tolak H0 > sisaan menyebar normal
```
Selain dengan eksplorasi, asumsi tersebut dapat diuji menggunakan uji formal. Pada tahapan ini uji formal yang digunakan untuk normalitas adalah uji Kolmogorov-Smirnov (KS). Hipotesis pada uji KS adalah sebagai berikut.

$H_0$ : Sisaan menyebar normal

$H_1$ : Sisaan tidak menyebar normal

Berdasarkan uji KS tersebut, didapat *p-value* sebesar < 2.2e-16 yang kurang dari taraf nyata 5% sehingga tolak $H_0$ dan menandakan bahwa sisaan tidak menyebar normal. Hal ini sesuai dengan hasil eksplorasi menggunakan plot kuantil-kuantil normal.

### 2. Sisaan Saling bebas/tidak ada autokorelasi 
```{r}
Box.test(sisaan.da, type = "Ljung")  #tak tolak H0 > sisaan saling bebas
```
Selanjutnya akan dilakukan uji formal untuk kebebasan sisaan menggunakan uji Ljung-Box. Hipotesis yang digunakan adalah sebagai berikut.

$H_0$ : Sisaan saling bebas

$H_1$ : Sisaan tidak tidak saling bebas

Berdasarkan uji Ljung-Box tersebut, didapat *p-value* sebesar 0.9669 yang lebih besar dari taraf nyata 5% sehingga tak tolak $H_0$ dan menandakan bahwa sisaan saling bebas. Hal ini berbeda dengan eksplorasi

### 3. Sisaan homogen
```{r}
Box.test((sisaan.da)^2, type = "Ljung")  #tak tolak H0 > sisaan homogen
```
Hipotesis yang digunakan untuk uji kehomogenan ragam adalah sebagai berikut.

$H_0$ : Ragam sisaan homogen

$H_1$ : Ragam sisaan tidak homogen

Berdasarkan uji Ljung-Box terhadap sisaan kuadrat tersebut, didapat *p-value* sebesar 0.7016 yang lebih dari taraf nyata 5% sehingga tolak $H_0$ dan menandakan bahwa ragam sisaan tidak homogen.

### 4. Nilai tengah sisaan sama dengan nol 
```{r}
t.test(sisaan.da, mu = 0, conf.level = 0.95)  #tak tolak h0 > nilai tengah sisaan sama dengan 0
```
Terakhir, dengan uji-t, akan dicek apakah nilai tengah sisaan sama dengan nol. Hipotesis yang diujikan sebagai berikut.

$H_0$ : nilai tengah sisaan sama dengan 0

$H_1$ : nilai tengah sisaan tidak sama dengan 0

Berdasarkan uji-ttersebut, didapat *p-value* sebesar 0.9971 yang lebih besar dari taraf nyata 5% sehingga tak tolak $H_0$ dan menandakan bahwa nilai tengah sisaan sama dengan nol. Hal ini berbeda dengan eksplorasi.

## Overfitting

Tahapan selanjutnya adalah *overfitting* dilakukan dengan **menaikkan orde AR(p) dan MA(q)** dari model ARIMA(1,0,1) untuk melihat apakah terdapat model lain yang lebih baik dari model saat ini. Model yang dapat menjadi model *overfitting* saat ini ialah ARIMA(1,1,1) dan ARIMA(2,1,0).

```{r}
model1a.ma2=Arima(databaru.ts, order=c(1,1,1),method="ML")
summary(model1a.ma2) 
lmtest::coeftest(model1a.ma2) 

model1b.ma2=Arima(databaru.ts, order=c(2,1,0),method="ML")
summary(model1b.ma2)
lmtest::coeftest(model1b.ma2) 

#model yang dipilih adalah model awal, yaitu ARIMA(1,1,1)
```
Berdasarkan kedua model hasil *overfitting* di atas, model ARIMA(1,1,1) dan ARIMA(2,1,0) memiliki AIC yang lebih besar dibandingkan dengan model ARIMA(1,0,1) meskipun parameter model seluruhnya signifikan. Oleh karena itu, model ARIMA(1,0,1) akan tetap digunakan untuk melakukan peramalan.

## Peramalan

Peramalan dilakukan menggunakan fungsi `forecast()` . Contoh peramalan berikut ini dilakukan untuk 30 tahun ke depan.

```{r}
#---FORECAST---#
ramalan.da <- forecast::forecast(model1.da, h = 30) 
ramalan.da
data.ramalan.da <- ramalan.da$mean
plot(ramalan.da)
```
Berdasarkan hasil plot ramalan di atas, dapat dilihat bahwa ramalan ARIMA(1,0,1) cenderung stabil hingga akhir periode tetapi terdapat tren pada awal.

```{r}
perbandingan.da<-matrix(data=c(head(databaru.ts, n=30), hasil[-1]),
                     nrow = 30, ncol = 2)
colnames(perbandingan.da)<-c("Aktual","Hasil Forecast")
perbandingan.da
accuracy(ts(hasil[-1]), head(databaru.ts, n=30))
```
