---
title: "Tugas 2 MPDW"
author:
- Ignacia Manuela Bregina
output:
  pdf_document: default
  word_document: default
  html_document:
    theme: yeti
    toc: true
    toc_float: true
---

## Pemanggilan *Packages*

```{r}
library(dplyr)
library(TTR)
library(forecast)
library(lmtest) #digunakan untuk uji formal pendeteksian autokorelasi
library(orcutt) #untuk membuat model regresi Cochrane-Orcutt
library(HoRM) #untuk membuat model regresi Hildreth-Lu
library(corrplot)
```

## Input Data

Data yang digunakan kali ini adalah data Fossil Fuel di Canada dari tahun 1950 sampai 2014.

```{r}
## Import Data
library(rio)
data <- import("https://raw.githubusercontent.com/ignaciatarigan/MPDW/main/Pertemuan%202/fossil%20fuel%20canada.csv")
View(data)
```

## Eksplorasi Analisis Data
```{r}
#Ekplorasi data
summary(data)


#Membuat matriks korelasi
korelasi <- cor(data[,3:5]) 
korelasi

corrplot.mixed(korelasi, upper = 'circle', lower = 'number', order = "original",
               tl.col="black", tl.pos = "lt",diag = 'l',
               number.digits=2, number.cex=1)
```

## Eksplorasi Data

Sebelum melakukan regresi, akan diperlihatkan *plot time-series* dari Fossil Fuel Canada Periode 1950-2014

```{r}
#Membentuk objek time series
data.ts<-ts(data$`Bunker fuels (Not in Total)`)
data.ts

#Membuat plot time series
ts.plot(data.ts, xlab="Time Period ", ylab="Bunker Fuels", main= "Time Series Plot of Bunker Fuels in Canada")
points(data.ts)
```

## Regresi
```{r}
#Pembuatan Model Regresi
#model regresi
y <- data$`Bunker fuels (Not in Total)`
x1 <- data$`Gas Flaring`
x2 <- data$`Per Capita`

model<- lm(y~x1+x2, data)
summary(model)
```

$$
y_i = 1770.1573+0.2930X1-84.3644X2
$$

Berdasarkan ringkasan model dapat diketahui bahwa hasil uji F memiliki *p-value* \> $\alpha$ (5%). Artinya, semua variabel tidak berpengaruh nyata terhadap model.

Selanjutnya dapat dilihat juga nilai $R^2=0.02365$. Artinya, sebesar 2.365% keragaman Bunker Fuels dapat dijelaskan oleh peubah Gas Flaring, dan Per Capita Hasil ini menunjukkan hasil yang kurang bagus sehingga kita perlu melakukan uji terhadap sisaannya seperti berikut ini.

```{r}
#sisaan dan fitted value
sisaan<- residuals(model)
fitValue<- predict(model)
```

```{r}
#Diagnostik dengan eksploratif
par(mfrow = c(1,1))
qqnorm(sisaan)

#Normal Q-Q Plot
qqline(sisaan, col = "pink", lwd = 2)
plot(fitValue, sisaan, col = "pink", pch = 20, xlab = "Sisaan", ylab = "Fitted Values", main = "Sisaan vs Fitted Values")
abline(a = 0, b = 0, lwd = 2)

#Histogram Sisaan
hist(sisaan, col = "pink")

plot(seq(1,65,1), sisaan, col = "pink", pch = 20, xlab = "Sisaan", ylab = "Order", main = "Sisaan vs Order")

lines(seq(1,65,1), sisaan, col = "blue")
abline(a = 0, b = 0, lwd = 2)
```

Normal Q-Q Plot biasanya digunakan untuk melihat apakah sisaan menyebar normal. Normal Q-Q Plot di atas menunjukkan bahwa sisaan menyebar normal, demikian juga histogram dari sisaan menunjukkan demikian.

## Uji Sisaan Sebaran Normal
```{r}
#Melihat Sisaan Menyebar Normal/Tidak
#H0: sisaan mengikuti sebaran normal
#H1: sisaan tidak mengikuti sebaran normal
ks.test(sisaan, "pnorm", mean=mean(sisaan), sd=sd(sisaan))
```

Berdasarkan uji formal Kolmogorov-Smirnov didapatkan nilai *p-value* \> $\alpha$ (5%). Artinya, cukup bukti untuk menyatakan sisaan berdistribusi normal.

```{r}
#ACF dan PACF identifikasi autokorelasi
par(mfrow = c(1,2))
acf(sisaan)
pacf(sisaan)
```

Berdasarkan plot ACF dan PACF, terlihat semua tidak dalam rentang batas dan beberapa berbeda signifikan sehingga perlu dipastikan dengan melakukan uji formal dengan uji Durbin Watson.

```{r}
#Deteksi autokorelasi dengan uji-Durbin Watson
#H0: tidak ada autokorelasi
#H1: ada autokorelasi
dwtest(model)
```

Hasil tes autokorelasi menggunakan Durbin-Watson Test memberikan nilai p-value < alpha 5%, artinya terjadi autokorelasi. Selain itu didapatkan nilai $DW = 0.12094$. Pada analisis ini $n = 65$ dan $k = 2$ sehingga nilai $DL = 1.5355$ dan $DU = 1.6621$. Artinya terjadi autokorelasi positif.

## Penanganan Autokorelasi

### Metode Cochrane-Orcutt

Penanganan metode Cochrane-Orcutt dapat dilakukan dengan bantuan packages Orcutt pada aplikasi `R` maupun secara manual. Berikut ini ditampilkan cara menggunakan bantuan `library` *packages* `Orcutt`.

```{r}
#Penanganan Autokorelasi Cochrane-Orcutt
modelCO<-cochrane.orcutt(model)
modelCO
```

Model menggunakan Cochrane-Orcutt $$y_i=1610.944476+0.155544x1_i-41.973754$$.

Nilai DW setelah dilakukan penanganan adalah $DW = 1.69442$. Hasil ini menunjukkan nilai DW belum berada dalam selang antara DU \< DW \< 4-DU sehingga masih ada autokorelasi, yaitu autokorelasi positif. 

```{r}
#Rho optimum
rho<- modelCO$rho
rho
```

Selanjutnya akan dilakukan transformasi secara manual dengan syntax berikut ini.

```{r}
#Transformasi Manual
Bunker_fuels.trans<- data$`Bunker fuels (Not in Total)`[-1]-data$`Bunker fuels (Not in Total)`[-65]*rho
Gas_Flaring.trans<- data$`Gas Flaring`[-1]-data$`Gas Flaring`[-65]*rho
Per_Capita.trans<- data$`Per Capita`[-1]-data$`Per Capita`[-65]*rho

h <- Bunker_fuels.trans
j1 <- Gas_Flaring.trans
j2 <- Per_Capita.trans

modelCOmanual<- lm(h~j1+j2)
summary(modelCOmanual)
```

Hasil model transformasi bukan merupakan model sesungguhnya. Koefisien regresi masih perlu dicari kembali mengikuti $β_0^*=β_0+ρ ̂β_0$ dan $β_1^*=β_1$.

```{r}
#Mencari Penduga Koefisien Regresi setelah Transformasi ke Persamaan Awal
b0bintang <- modelCOmanual$coefficients[-c(2,3)]
b0 <- b0bintang/(1-rho)
b1 <- modelCOmanual$coefficients[-c(1,3)]
b2 <- modelCOmanual$coefficients[-c(1,2)]

b0
b1
b2
```

Hasil perhitungan koefisien regresi tersebut akan menghasilkan hasil yang sama dengan model yang dihasilkan menggunakan *packages*.

### Metode Hildreth-Lu

Penanganan kedua adalah menggunakan metode Hildreth-Lu. Metode ini akan mencari nilai SSE terkecil dan dapat dicari secara manual maupun menggunakan packages. Jika menggunakan packages, gunakan `library` *packages* `HORM`.

```{r}
#Penanganan Autokorelasi Hildreth lu
# Hildreth-Lu
hildreth.lu.func<- function(r, model){
  x <- model.matrix(model)[,-1]
  y <- model.response(model.frame(model))
  n <- length(y)
  t <- 2:n
  y <- y[t]-r*y[t-1]
  x <- x[t]-r*x[t-1]
  
  return(lm(y~x))
}

#Pencarian rho yang meminimumkan SSE
r <- c(seq(0.1,0.9, by= 0.1))
tab <- data.frame("rho" = r, "SSE" = sapply(r, function(i){deviance(hildreth.lu.func(i, model))}))
round(tab, 4)
```

Pertama-tama akan dicari di mana kira-kira $ρ$ yang menghasilkan SSE minimum. Pada hasil di atas terlihat $ρ$ minimum ketika 0.9. Namun, hasil tersebut masih kurang teliti sehingga akan dicari kembali $ρ$ yang lebih optimum dengan ketelitian yang lebih. Jika sebelumnya jarak antar $ρ$ yang dicari adalah 0.1, kali ini jarak antar $ρ$ adalah 0.001 dan dilakukan pada selang 0.8 sampai dengan 0.9.

```{r}
#Rho optimal di sekitar 0.4
rOpt <- seq(0.8,0.9, by= 0.001)
tabOpt <- data.frame("rho" = rOpt, "SSE" = sapply(rOpt, function(i){deviance(hildreth.lu.func(i, model))}))
head(tabOpt[order(tabOpt$SSE),])

#Grafik SSE optimum
par(mfrow = c(1,1))
plot(tab$SSE ~ tab$rho , type = "l", xlab = "Rho", ylab = "SSE")
abline(v = tabOpt[tabOpt$SSE==min(tabOpt$SSE),"rho"], lty = 2, col="pink",lwd=2)
text(x=0.949, y=0.2397500, labels = "rho=0.949", cex = 0.8)
```

Perhitungan yang dilakukan aplikasi `R` menunjukkan bahwa nilai $ρ$ optimum, yaitu saat SSE terkecil terdapat pada nilai $ρ=0.949$. Hal tersebut juga ditunjukkan pada plot. Selanjutnya, model dapat didapatkan dengan mengevaluasi nilai $ρ$ ke dalam fungsi `hildreth.lu.func`, serta dilanjutkan dengan pengujian autokorelasi dengan uji Durbin-Watson. Namun, setelah pengecekan tersebut tidak lupa koefisien regresi tersebut digunakan untuk transformasi balik. Persamaan hasil transformasi itulah yang menjadi persamaan sesungguhnya.

```{r}
#Model terbaik
modelHL <- hildreth.lu.func(0.949, model)
summary(modelHL)

#Transformasi Balik
cat("y = ", coef(modelHL)[1]/(1-0.949), "+", coef(modelHL)[2],"x1","+", coef(modelHL)[3],"x2", sep = "")
```

Setelah dilakukan tranformasi balik, didapatkan model dengan metode Hildreth-Lu sebagai berikut. $$y_i=1432.635+0.1519518x_1$$

```{r}
#Deteksi autokorelasi
dwtest(modelHL)
```

Hasil uji Durbin-Watson juga menunjukkan bawah nilai DW sebesar $1.7162$ yang sudah lebih besar dari nilai DU sebesar $1.6621$ sehingga sudah tidak terdapat autokorelasi. Hal ini juga dinyatakan oleh nilai p-value > alpha 5%. 

Terakhir, akan dibandingkan nilai SSE dari ketiga metode (metode awal, metode Cochrane-Orcutt, dan Hildreth-Lu).

```{r}
#Perbandingan
sseModelawal <- anova(model)$`Sum Sq`[-c(1,2)]
sseModelCO <- anova(modelCOmanual)$`Sum Sq`[-c(1,2)]
sseModelHL <- anova(modelHL)$`Sum Sq`[-c(1,2)]
mseModelawal <- sseModelawal/length(data$`Bunker fuels (Not in Total)`)
mseModelCO <- sseModelCO/length(data$`Bunker fuels (Not in Total)`)
mseModelHL <- sseModelHL/length(data$`Bunker fuels (Not in Total)`)
akurasi <- matrix(c(sseModelawal,sseModelCO,sseModelHL,
                    mseModelawal,mseModelCO,mseModelHL),nrow=2,ncol=3,byrow = T)
colnames(akurasi) <- c("Model Awal", "Model Cochrane-Orcutt", "Model Hildreth-Lu")
row.names(akurasi) <- c("SSE","MSE")
akurasi
```

Berdasarkan hasil tersebut dapat diketahui bahwa hasil penanganan autokorelasi dengan metode  Hildreth-Lu memiliki SSE sebesar $0.23975$ dan lebih baik dibandingkan model awal atapun dengan model Cochrane-Orcutt ketika autokorelasi masih terjadi, yaitu sebesar $374278.1$.

# Simpulan

Autokorelasi yang terdapat pada data Fossil Fuel di Canada terjadi akibat adanya korelasi di antara unsur penyusunnya. Adanya autokorelasi menyebabkan model regresi kurang baik karena akan meningkatkan galatnya. Autokorelasi dapat dideteksi secara eksploratif melalui plot sisaan, ACF, dan PACF, serta dengan uji formal Durbin-Watson. Namun, autokorelasi tersebut dapat ditangani dengan metode Cochrane-Orcutt dan Hildreth-Lu. Dari kedua metode dihasilkan nilai SSE yang terkecil dari model Hildreth-Lu, artinya metode ini baik untuk digunakan.